【裁判字號】    89,訴,676
【裁判日期】    900410
【裁判案由】    偽證
【裁判全文】
臺灣嘉義地方法院刑事判決                          八十九年度訴字第六七六號
    公  訴  人  臺灣嘉義地方法院檢察署檢察官
    被      告  丁○○
        （原名張秀琴）
    選任辯護人  陳適庸
    被      告  丙○○
                戊○○
右列被告因偽證案件，經檢察官提起公訴（八十九年度偵字第五七三０號），本院判
決如左：
    主  文
丁○○、丙○○、戊○○均無罪。
    理  由
一、公訴意旨略以：被告丁○○（原名張秀琴）、丙○○均明知沈全助於民國八十八
    年六月二十三日在本院審理八十七年度交易字第三一一號甲○○過失傷害案件（
    下簡稱前案第一審）時，出庭證稱車禍發生當時，伊駕駛砂石車目睹該案被害人
    蘇凡傑騎乘機車好像很緊張，突然迴轉，甲○○的車跟著轉，方撞擊甲○○後，
    再撞上左邊之小貨車後停住云云並非屬實，竟於八十八年十月二十五日在台灣高
    等法院台南分院第五法庭，於該院審理八十八年度交上易字第一六六七號甲○○
    過失傷害案件（下簡稱前案第二審）出庭作證時，為附和沈全助上揭之不實證詞
    ，而於案情有重要關係之事項，供前具結，虛偽陳述伊二人坐在沈全助所駕駛之
    砂石車上，亦目睹車禍經過有如上述云云。另被告丁○○更虛偽陳稱小孩撞到對
    面車道，又被一輛貨車撞到云云。而被告戊○○明知甲○○於肇事前有飲酒之事
    實，卻於該過失傷害案件同一期日在台灣高等法院台南分院第五法庭出庭作證時
    ，於案情有重要關係之事項，供前具結，虛偽陳述車禍發生後，伊有調製藥酒供
    甲○○飲用以療治其傷勢云云。因認被告分別涉有刑法第一百六十八條之偽證罪
    嫌。
二、按犯罪事實應依證據認定之，無證據不得推定其犯罪事實；又不能證明被告犯罪
    或其行為不罰者，應諭知無罪之判決，刑事訴訟法第一百五十四條、第三百零一
    條第一項分別定有明文。次按偽證罪之成立，以虛偽陳述之證人已於供前或供後
    具結為其成立要件之一，刑法第一百六十八條規定極明，所謂具結，係指依法有
    具結義務之人，履行其具結義務而言，若在法律上不得令其具結之人，而誤命其
    具結者，即不發生具結之效力，此有最高法院二十八年上字第三一二號、三十年
    非字第二四號、四十四年台上字第七一四號判例可稽。復按刑法第一百六十八條
    規定證人依法作證時，必須對於案情有重要關係之事項，為虛偽之陳述，始負偽
    證罪之責，所謂於案情有重要關係之事項，係指該事項之有無，足以影響於裁判
    之結果者而言，蓋證人就此種事項為虛偽之陳述，則有使裁判陷於錯誤之危險，
    故以之為偽證罪，而科以刑罰，苟其事項之有無，與裁判之結果無關，僅因其陳
    述虛偽，而即對之科刑未免失之過酷，是以上開法條加此特別構成要件，以限定
    虛偽陳述之範圍，與其他立法例對於證人虛偽陳述之結果不設何等區別者，其立
    法精神自有不同，亦有最高法院二十九年上字第二三四一號、六十九年台上字第
    二四二七號、七十一年台上字第八一二七號判例可參，合先敘明。
三、本件公訴人認右列被告分別涉有上揭偽證罪嫌，係以被告丁○○、丙○○於前案
    第二審經隔離訊問後，所供在砂石車上之乘坐位置不符，且蘇凡傑之機車刮地痕
    接近道路中線處，非如該二名被告所供機車係在道路外側突然左轉，又甲○○警
    訊中業已供承肇事前飲酒，肇事後三小時許並經警測試吐氣含酒精成分，及該案
    訊問筆錄、結文為其主要論據。訊據被告均坦承曾出庭為證並具結，惟堅決否認
    有何偽證犯行，被告丁○○辯稱：車禍發生時坐在砂石車中間位置，確實有目睹
    車禍發生，作證時是說撞到小孩子的車子後來又撞到路旁的貨車，不是講小孩子
    被撞後，又被另一部貨車撞到等語，被告丙○○辯稱：車禍發生時坐在砂石車最
    右邊位置，確實有目睹車禍發生，作證時沒有說被害人很緊張等語，被告戊○○
    辯稱：藥酒拿到甲○○家中給他太太，就回家了，不知道甲○○在何處喝，法官
    未訊問是否親眼看見甲○○喝藥酒等語。經查：
（一）右開過失傷害案件被告甲○○自偵查迄第一審均未請求調查目擊證人即被告丁○○、丙○○，直至第一審被判處罪刑後，始於第二審舉被告丁○○、丙○○
      為證，此見該案歷審卷宗甚明，而被告丁○○於前案第二審係證稱：「（問）
      當天有無坐沈全助的砂石車上。（答）有，坐在砂石車右邊，我弟弟坐在中間
      。（問）敘述車禍現場情形。（答）發生車禍時機車與甲○○碰撞，小孩撞到
      對面車道，又被一輛貨車撞到，我看到嚇一跳。」云云，被告丙○○於同一期
      日係證稱：「（問）車禍發生時有無看見，敘述一遍。（答）機車要轉彎，可
      能沒有注意後方來車，便與被告發生車禍。（問）當時你在何處看見車禍？（
      答）我與沈全助、張秀琴同坐在砂石車上。（問）你坐在那個位置。（答）最
      右邊。」云云（前案第二審八十八年十月二十五日訊問筆錄參照），顯然二人
      所證述之砂石車乘坐位置互相矛盾，無法置信，足見被告丁○○、丙○○之矛
      盾證言應係臨訟捏造、勾串不週所致。惟查：被告丁○○係沈全助之前配偶，
      ，沈全助之父乙○○與甲○○係親兄弟，被告丁○○曾為甲○○之三親等姻親
      ，此有戶籍謄本在卷可憑，依刑事訴訟法第一百八十條第一項第一款及第一百
      八十六條第一項第四款之規定，被告丁○○於前案第二審到庭陳述證言時，原
      在不得令其具結之列，縱前案第二審法院於供前誤命其具結，依前說明，仍不
      能謂有具結之效力，亦即欠缺刑法第一百六十八條之構成要件，雖被告丁○○
      、丙○○確實捏造目擊經過，膽敢於法庭說謊，挑戰國家審判權所應維護之法
      律秩序，至屬非是，然被告丁○○之具結既不生效力，自不負偽證罪之罪責。
（二）被告丙○○於前案第二審之證言已如前述，非如公訴意旨所認，係與沈全助目
      睹之車禍經過完全相同（按沈全助於前案第一審關於車禍目擊經過之證言係：
      我要從台三線回中埔，台三線鳳梨山段較高處，有檳榔攤，我已轉彎過來，要
      下坡時，看見當時機車騎士好像很緊張，好像有迴轉，黑色的車當場跟著轉，
      但已撞上，機車騎士趴在黑色車的車頭上，黑色車撞上左邊的小貨車，然後停
      住，機車騎士才掉下來路上，機車在撞到當時就彈開了等語，前案第一審卷第
      七一頁反面參照）。其次，前案第二審刑事判決事實欄、理由欄均認蘇凡傑騎
      乘機車與甲○○同向，蘇凡傑在台三線與頂埔岔路口處左轉，於接近完成左轉
      時，遭甲○○所駕自用小客車高速撞擊而肇事（見該刑事判決第二頁、第四頁
      、第七頁），是本件被告上開「機車要轉彎」之證詞，與該判決依卷內其他證
      據所認定之事實、所適用之法律皆無杆格之處；換言之，被告雖未目擊車禍發
      生經過，然其證言並不足以撼動原判決之認事用法而影響裁判之結果。至被告
      所言「可能沒有注意後方來車」一語，其性質容屬證人推測之詞，依刑事訴訟
      法第一百六十條規定，本不得作為證據，法院根本無須斟酌，縱係捏造，亦無
      使裁判陷於錯誤之危險，被告丙○○自難以偽證罪相繩。
（三）甲○○於駕車肇事當日應警訊時，即坦承肇事前有喝啤酒二小杯（前案警卷第
      二頁正面），且同樣於第一審判處其罪刑後，方於第二審翻異前詞，辯稱未酒
      後駕車（見前案第二審卷附八十八年十月十二日聲請狀、八十八年十二月二十
      七日訊問筆錄），並聲請傳喚被告戊○○證明當日測試酒精濃度前係飲用被告
      戊○○調製之加米酒草藥，因此於酒精測試時出現飲酒反應。而被告戊○○於
      前案第二審係結證稱：「（問）你是否有用加米酒的草藥給甲○○吃（答）是
      。因為甲○○太太告訴我他因受傷，才給他偏方吃。（問）米酒量為多少？（
      答）約半碗許。」等語（同前案第二審訊問筆錄）。按前案第二審刑事判決事
      實欄、理由欄均認被告係酒後駕車肇事並依道路交通管理處罰條例第八十六條
      第一項規定據以加重其刑（見該刑事判決第一頁、第五頁至第八頁），是法院
      若採信被告戊○○之證詞，認為甲○○酒精濃度測試結果之所以顯示飲酒反應
      ，係因車禍發生後飲用加米酒之草藥，而非車禍發生前飲用啤酒，則被告戊○○之證詞事關甲○○之刑責是否加重，所供自屬於案情有重要關係之事項。惟
      被告戊○○所辯既如上述，且觀前開訊問筆錄內容，無法明確認定第二審法院
      當時已進一步追問被告戊○○是否親眼見甲○○飲用藥酒，況該過失傷害案件
      業已判決確定，並由執行檢察官將甲○○送交緩刑登記報結，有台灣嘉義地方
      法院檢察署八十九年度執他字第五八一號執行卷宗可稽，則法庭之錄音早已由
      承辦移送執行之法院書記官依法庭錄音辦法第七條、第八條等規定於送件前除
      去，是本院亦無從捨訊問筆錄不顧，轉而勘驗法庭錄音帶，以推求被告戊○○
      所為之證言內容。本於罪疑惟有利於被告之原則，被告辯稱當時法院未訊問是
      否眼見甲○○喝藥酒等語，尚非不可採信，自難遽認被告戊○○確已證稱目睹
      甲○○飲用藥酒，是被告戊○○之犯罪證據顯有不足。
四、依上說明，被告丁○○、丙○○於前開案件之證言俱屬虛偽，惟被告丁○○之具
    結並不生效力，而被告丙○○所供，不足以影響裁判之結果，二人所為，均屬不
    罰，依法自應諭知無罪之判決；又被告戊○○部分，公訴人所舉之證據不足以證
    明被告戊○○確有偽證犯行，此外又查無其他積極證據足認被告戊○○確有公訴
    人所指之犯行，不能證明被告犯罪，依法亦應諭知無罪之判決。
據上論斷，應依刑事訴訟法第三百零一條第一項，判決如主文。
本案經檢察官張長樹到庭執行職務。
中    華    民    國      九十     年        四       月      十        日
                             臺灣嘉義地方法院刑事第二庭
                                   審判長法  官  許  進  國
                                         法  官  唐  淑  民
                                         法  官  廖  政  勝
右正本證明與原本無異。
如不服本判決，應於判決送達後十日內向本院提出上訴狀( 應附繕本 )。
中    華    民    國      九十     年        四       月      十        日
                                         書記官  陳  湘  蓉


司法院資訊處製作；財團法人民間司法改革基金會備份。
